---
output: html_document
editor_options:
  chunk_output_type: console
---

# Estudios de caso Repositorio abierto

```{r, echo=F}
pacman::p_load(
  rio,
  here,
  janitor,
  DT,
  tidyverse
)
```

**Objetivo** En este repositorio puede ayudarle a desarrollar su epidemiología a través de estudios de casos que cubren situaciones y métodos epidemiológicos comunes.

**Escrito por epidemiólogos, para epidemiólogos**

[**Epidemiología aplicada**](https://www.appliedepi.org/) es una organización sin ánimo de lucro y un movimiento de base de epis de primera línea de todo el mundo. Escribimos en nuestro tiempo libre para ofrecer este recurso a la comunidad. Su aliento y sus comentarios son muy bienvenidos:

- Visite nuestra [**página web**](https://www.appliedepi.org/) y [**únase a nuestra lista de contactos**](https://docs.google.com/forms/d/e/1FAIpQLSdtk7Mg32lYQ3ucbIM-kIwIRxgRwDfG5TJHsVAbFjQ1i6fwiw/viewform?usp=send_form)

- **[contact@appliedepi.org](mailto:contact@appliedepi.org)** tuitear [**@appliedepi**](https://x.com/appliedepi) o [**LinkedIn**](https://www.linkedin.com/company/appliedepi/?originalSubdomain=it)

- Envíe temas a nuestro **repositorio Github**

# Cómo utilizar este repositorio

- Consulte los distintos casos prácticos que ofrecemos en el **Tabla** situada en los @sec-locs.

- Filtre la tabla por idioma, tema, dificultad o cualquiera de las otras opciones para elegir el estudio de caso que le interese.

- Haga clic en el enlace que le llevará a la página del estudio de caso específico y siga las instrucciones.

# Agradecimientos

## Autores

# Lista de casos prácticos {#sec-locs}

Consulte a continuación la lista de estudios de casos disponibles en el repositorio

```{r, echo=F}
table_cases <- tribble(
  ~Name, ~Link, ~Creator,  ~Language, ~Tool, ~Location, ~Scale, ~Disease, ~Keywords, ~Technical_Complexity, ~Methodological_Complexity, 
  "Fulton", 'pages/fulton-en.html', "Applied Epi", "English", "R", "United States", "Local", "COVID-19", "COVID-19; SARS-COV-2; Outbreak", "Intermediate", "Basic",  
  "Oswego ES", "pages/oswego-es.html", "US CDC (adapted)", "Español", "R", "Estados Unidos", "Local", "Gastrointestinal", "Gastrointestinal;Brote", "Intermedio", "Intermedio"
)

```

```{r, echo=F, eval=T}

# Render the table with DT, making the 'Link' column clickable with custom text
datatable(table_cases, escape = FALSE, filter = "top", options = list(
  columnDefs = list(
    list(targets = 2, render = JS(
      "function(data, type, row, meta) {
        if(type === 'display') {
          var linkText = 'Link'; // Use the 'Name' column as the display text
          data = '<a href=\"' + data + '\">' + linkText + '</a>';
        }
        return data;
      }"
    ))
  )
), callback = JS("table.page.len(5).draw();"))

```


